臺灣屏東地方法院民事裁定　　　　　　　100年度家抗字第6號
抗　告　人
即　聲明人　鄭義芳
上列當事人聲明拋棄繼承事件，抗告人對於民國100 年3 月15日
本院100 年度繼字第190 號第一審裁定提起抗告，本院合議庭裁
定如下：
      主  文
抗告駁回。
抗告費用新臺幣壹仟元由抗告人負擔。
      理  由
一、抗告意旨略以：抗告人為被繼承人鄭仁芳之弟，為鄭仁芳第
    三順位之繼承人。抗告人確實收到第一順位繼承人鄭婕婗、
    鄭涵文、鄭婷文、鄭紹和、鄭博元之拋棄繼承通知書，然抗
    告人自認為本身並無欠債，所以法院絕不會查封財產的，當
    時不知繼承權、不繼承所代表意思，況被繼承人生前並無投
    資任何事業，豈會因投資事業錯誤而負債？被繼承人生前乃
    國立屏科大之退休教授，一生勤樸節檢、任勞任怨，每日早
    晚及課餘時間均在田裡務農，數十年如一日，何來投資事業
    之舉，抗告人事後得知被繼承人晚年身體欠佳，其子鄭紹和
    以其名義向銀行借貸，但不知金額（目前仍不知），只知抗
    告人於台灣銀行之退休金瞬間全部被償債了。借錢的人、花
    錢的人、享受的人，日子過得安逸，而一個83歲的老人一生
    辛勤工作，卻因一時錯誤認知，需付出這麼多代價，所以法
    律是保護懂得法律的人！為此請求廢棄原裁定，就抗告人聲
    明拋棄繼承應准備查等語。
二、原審裁定意旨則認：被繼承人之第一順位繼承人鄭婕婗、鄭
    涵文、鄭婷文、鄭紹和、鄭博元等於民國（下同）94年7 月
    5 日以存証信函為拋棄繼承通知聲明人（即抗告人，以下同
    ）所載之送達住址（即台灣省南投市○○○村○○○路9 號
    ）與聲明人之戶籍住址相符；第一順位繼承人鄭婕婗、鄭涵
    文、鄭婷文、鄭紹和、鄭博元等於上開存證信函中載明「…
    惟被繼承人生前因投資錯誤以致積欠債務，故吾等幾經思量
    後決議辦理拋棄繼承之手續，而吾等拋棄繼承後，台端等即
    成為應繼承之人，…」等情，且聲明人於聲明狀亦陳稱「然
    當時不熟悉法條之規定，故未即時辦理拋棄繼承權」等語明
    確，有聲明狀在卷可憑，足見聲明人於收受上開存證信函通
    知時即已知悉其得為繼承，是聲明人如欲拋棄繼承，自應於
    知悉得繼承之日起2 個月內為之，然其竟遲至100 年2 月25
    日始以書面向法院聲明拋棄繼承權，已逾2 個月之法定期間
    ，於法不合，應予駁回等語。
三、本院之判斷：
  (一)按抗告法院認抗告為不合法或無理由者，應為駁回抗告之裁
    定，非訟事件法第46條準用第495 條之1 第1 項、第449 條
    第1 項規定自明。次按繼承在民法繼承編施行前開始者，除
    本施行法有特別規定外，不適用民法繼承編之規定；其在修
    正前開始者，除本施行法有特別規定外，亦不適用修正後之
    規定，民法繼承編施行法第1 條定有明文。復按繼承人得拋
    棄其繼承權，前項拋棄，應於知悉其得繼承之時起二個月內
    以書面向法院為之，修正前民法第1174條亦規定甚明。
  (二)本件被繼承人鄭仁芳於94年5 月8 日死亡，其第一順位繼承
    人均聲明拋棄繼承，第二順位繼承人即被繼承人之父母均先
    於被繼承人死亡，抗告人為被繼承人之弟，並確實收到第一
    順位繼承人鄭婕婗、鄭涵文、鄭婷文、鄭紹和、鄭博元之拋
    棄繼承存證信函通知等情，業據提出死亡證明書、戶籍謄本
    、繼承系統表、印鑑證明、存證信函為證，並經本院調取94
    年度繼字第190 號拋棄繼承卷宗核閱無訛，且經抗告人於原
    審聲請意旨陳述明確，堪信屬實。是抗告人即為被繼承人之
    法定遺產繼承人，應可肯認。抗告人既為被繼承人之法定繼
    承人，且於94年7 月5 日受通知為繼承人，依照上開法律規
    定，抗告人至遲應於94年9 月5 日以書面向法院為拋棄繼承
    之聲明，惟抗告人遲至100 年3 月1 日（原審誤載為100 年
    2 月25日）始向法院聲明拋棄繼承，有聲明狀上本院收文戳
    章可憑（見原審卷第1 頁），顯逾2 個月法定期限，其聲明
    於法不合。抗告人雖認不知繼承、不繼承之法律效果，亦不
    知被繼承人負債，然抗告人不知法律亦屬己責，是尚不得僅
    因不知法律規定即據以追復拋棄繼承。原審裁定駁回抗告人
    之拋棄繼承聲明，核無違誤，應予維持。抗告意旨指摘原裁
    定不當，求予廢棄，為無理由，應予駁回。
四、至於抗告人指稱渠因未悉法律規定致繼承遺債受有損害乙節
    ，按民法繼承編在98年6 月10日修正施行後，依新增之民法
    繼承編施行法第1 之3 條第4 項規定，繼承在民法繼承編中
    華民國九十八年五月二十二日修正施行前開始，繼承人因不
    可歸責於己之事由或未同居共財者，於繼承開始時無法知悉
    繼承債務之存在，致未能於修正施行前之法定期間為限定或
    拋棄繼承，且由其繼續履行繼承債務顯失公平者，於修正施
    行後，以所得遺產為限，負清償責任，抗告人即非不得據引
    抗辯聲請法院審認以資救濟，併予敘明。
五、據上論結，本件抗告為無理由，依非訟事件法第21條第1 項
    、第24條第1 項、第46條、民事訴訟法第495 條之1 第1 項
    、第449 條第1 項、第78條，裁定如主文。
中    華    民    國   100    年    7     月    8     日
                        家事庭審判長  廖文忠
                              法  官  趙家光
                              法  官  朱盈吉
以上正本係照原本作成。
本裁定除以適用法規顯有錯誤為理由外，不得再抗告。如提起再
抗告，應於收受送達後10日內委任律師為代理人向本院提出再抗
告狀，同時表明再抗告理由並繳納再抗告費新臺幣1,000元。
                              書記官  蔡明株
中    華    民    國   100    年    7     月    8     日